【裁判字號】    94,交訴,102
【裁判日期】    950720
【裁判案由】    業務過失致死等
【裁判全文】
臺灣屏東地方法院刑事判決             94年度交訴字第102號
公  訴  人  臺灣屏東地方法院檢察署檢察官
被      告  丁○○
上列被告因業務過失致死案件，經檢察官提起公訴（94年度偵字
第853 號），本院判決如下：
    主  文
丁○○駕駛動力交通工具肇事，致人死亡而逃逸，處有期徒刑柒
月。
丁○○其餘被訴業務過失致死部分無罪。
    事  實
一、丁○○係百鴻企業公司之聯結車司機，為從事駕駛業務之人
    ，於民國94年2 月6 日17時50分許，駕駛車牌號碼XU－555
    號特營大貨車（下稱聯結車），沿屏東縣鹽埔鄉○○路（台
    27線省道）由南往北方向行駛，途經該路段44.7公里處時，
    適有同向服用酒類後已不能安全駕駛動力交通工具之麥進福
    （送醫後經抽血測得其酒精濃度值為441.1MG/DL，換算呼氣
    酒精濃度值約為2.205MG/L） 騎乘車牌號碼F53 －100 號重
    型機車行駛於慢車道上，欲超越前行之乙○○所騎乘之腳踏
    車時，因麥進福未保持安全間隔，與乙○○所搭載之丙○○
    發生擦撞，麥進福因而行車不穩旋即偏入左側之快車道，致
    跌撞及丁○○所駕駛之聯結車右後側最末輪後，隨即人車倒
    地，麥進福因受有顱骨骨折併腦組織外溢等傷害而當場死亡
    。丁○○於麥進福撞及其所駕駛之聯結車之際，亦自車上後
    視鏡察覺麥進福之安全帽掉落於地上，應知悉自己已經發生
    交通事故肇事，可能致人死傷，遂停留於路旁未滿1 分鐘惟
    未下車察看，隨即駕駛上開聯結車離去。嗣經乙○○見狀後
    報警處理，經警循線查獲，始悉上情。
二、案經屏東縣警察局里港分局報告臺灣屏東地方法院察署檢察
    官偵查起訴。
    理  由
壹、有罪部分
一、訊據被告丁○○矢口否認有何駕駛動力交通工具肇事，致人
    死傷而逃逸之犯行，辯稱：伊於94年2 月6 日17時30分許，
    由南往北方向行經屏東縣鹽埔鄉○○路44.7公里處時，從後
    照鏡看到一台機車從後面要超伊的車，我看到就踩剎車，伊
    看見機車超車過了，伊就放開剎車，也沒有任何異狀，後來
    有看到一頂安全帽在地上滾，也沒有發現有異狀，伊就開走
    了云云。惟查：
(一)被害人麥進福於上揭時間、地點，與被告所駕駛之聯結車發
    生擦撞，致被害人麥進福受有顱骨骨折併腦組織外溢等傷害
    而當場死亡等節，業據證人丙○○、乙○○證述詳實，復經
    臺灣屏東地方法院檢察署檢察官督同法醫師相驗無訛，並製
    有相驗屍體證明書、驗斷書及勘驗筆錄在卷可稽，且就被告
    所駕駛之聯結車採證送請內政部警政署刑事警察局鑑驗結果
    ，就上開聯結車車斗右側後車輪之擋泥板與被害人麥進福
    DNA-STR 型別相同；車斗右側下方泥土與被害人麥進福
    DNA-STR 型相符，此有內政部警政署刑事警察局94年5 月17
    日刑醫字第0940027714號鑑驗書1 紙附卷可參（見94年偵字
    第853 號卷第12頁），是被害人麥進福有與被告駕駛之聯結
    車發生擦撞而致被害人麥進福受傷死亡等情，應堪認定。
(二)被害人麥進福所騎乘之機車如何與被告駕駛之聯結車發生擦
    撞之經過，業據證人丙○○於本院審理時證述：我與乙○○
    騎乘腳踏車在腳踏車道上，突然有人騎乘機車從我左後方閃
    過去，有碰到我一下後，騎到我前面，騎的不是很平穩，有
    一點蛇行，機車有偏出去，大約騎5 、6 公尺後，機車的左
    邊碰到砂石車右側中間的部位，有先聽到一聲碰撞聲但不是
    很大，摩托車飛出去的聲音很大等語（見本院卷第73頁至第
    75 頁） ；證人乙○○於本院審理時證述：我看到機車從我
    的左邊騎乘過去，機車有擦到丙○○一點點，我感覺我的腳
    踏車有一點點歪，機車往前騎乘一點點，就碰一聲，人就倒
    在路上，我沒有看到他們什麼地方互撞，…機車超過我們的
    車的時候，有騎到我們的車道再騎出去等語（見本院卷第75
    頁背面、第76頁）明確，參以現場照片所示，現場之刮地痕
    起於機慢車道內，後再由快車道內向右斜出，且被害人麥進
    福之腦漿遺留在快車道（即被告所駕駛聯結車之車道）內，
    及佐以上揭被告聯結車採證殘留血跡之位置，足認被害人麥
    進福係欲超車擦撞乙○○騎乘之腳踏車後，行車不穩因偏入
    被告行駛中之快車道內，而撞及被告之聯結車右側車腹，人
    車受撞後依慣性向右傾倒，機車飛離至路旁水溝位置，人躺
    臥於機慢車道上之事實，是被告確實有於上開時、地與被害
    人麥進福發生交通事故之客觀事實甚明。
(三)被告雖否認知悉有肇事並無逃逸之犯意，惟經證人丙○○於
    本院審理時證稱：二車碰撞聲音不是很大，摩托車飛出去的
    聲音很大，卡車停在距離死者約50公尺處（證人丙○○原稱
    約5 、6 公尺，令其於法庭上以實際物體描述位置距離，而
    經測量約50公尺），安全帽有破掉等語（見本院卷第75頁、
    第76頁）及證人乙○○於本院審理時證稱：砂石車司機有打
    方向燈停下來，停在我們的右邊，停一下就繼續往前開等語
    （見本院卷第76頁），核與被告自承見安全帽掉落後，有停
    於前方逗留後未下車而離去等語相符，然自被告於偵查中之
    供陳：「我行至該處時，發現二台腳踏車並排在機車道上騎
    ，在我前面50公尺處，我在靠近他們約30公尺處，從照後鏡
    上看到有一機車從後過來欲超過我的卡車，我見到即馬上踩
    剎車，我見他超過去了，就放開剎車，我再看後視鏡時，並
    未見到有何異狀，但後來有看到有一頂安全帽在地上滾，可
    是卻不見有其他異狀，我就開走了；（問：第一台超過去之
    機車是否已經過去了？）是，但我則未見第二台機車過來，
    就是死者機車；（問：你未見第二台機車，為何知道這是死
    者機車？）我見第一台機車來，因前面30公尺處有二台並行
    腳踏車，所以我一定要踩剎車，但另一台機車何時來，我不
    知道。」等語（見94年度相字第87號偵查卷第54頁背面）及
    本院審理中供稱：「（問：剎車後呢？）騎乘機車的過去之
    後，車子有晃一下就繼續騎，就沒有發生什麼事，我就走了
    。…（問：你為何要剎車？）是因為我看到有安全帽掉在地
    上，已經超過小孩還有死者他自距離3 、40公尺，我直覺是
    是否有人撞到小孩，所以我停下來從後視鏡看，沒有看到什
    麼東西我就又開走了。」等語（見本院卷第79頁背面）可知
    ，被告於行駛中，已有相當注意後方來車及路況，而參以卷
    附之現場照片、道路交通事故現場圖及道路交通事故調查報
    告表以析，依當時天候晴，仍有自然光線，路面平坦之情形
    下，苟如被告所言，在見安全帽掉落後，約距乙○○騎腳踏
    車3 、40公尺左右靠路邊停留，豈會未見相距安全帽後方約
    5.4 公尺之被害人倒臥於機慢車道上，抑或未見距離被告較
    為靠近而在安全帽前方6.4 公尺左側水溝蓋上之機車？蓋機
    車最後落地位置及被害人倒臥之方向均係橫於路面上（即非
    平行順向於道路），則以上揭機車之長度及被害人之長度，
    尚難謂視野會有所阻擋，且依機車最後掉落之位置與被害人
    倒臥之位置相距約11.8公尺，足徵當時使機車飛離之力量甚
    鉅，所製造出之聲音應當鉅烈，以被告自陳已駕駛砂石車20
    餘年之經驗在卷（見本院卷第80頁），竟諉為不知，孰難採
    信。
(四)又證人即承辦員警甲○○於本院審理中證述：被告所駕駛之
    砂石車的右後車輪上有血跡，車子明顯有沖洗過等語（見本
    院卷第77頁），與被告於警詢中自陳：我駕車返回公司後加
    油及清洗車頭，我在加油時有稍微繞一圈察看等語（見94年
    度相字第87號偵查卷第8 頁、第9 頁）可知，核與被告於本
    院審理中否認有清洗聯結車之辯詞矛盾，而依證人甲○○之
    上開證言及被告於警詢中之供述，是被告於案發當時係因知
    悉其有肇事，始於返回公司後，查看車子狀況，並以水沖洗
    以湮滅事證之節，堪以認定。
(五)按刑法第185 條之4 駕駛動力交通工具肇事致人受傷而逃逸
    罪之規定，其法規範目的無非係「為維護交通安全，加強救
    護，減少被害人之死傷，促使駕駛人於肇事後，能對被害人
    即時救護，特增設本條，關於肇事致人死傷而逃逸之處罰規
    定。」（參本條立法理由一）。是該罪之成立只以行為人有
    駕駛動力交通工具肇事，致人死傷而逃逸之事實為已足，至
    行為人之肇事有否過失，被害人是否已陷於無自救力之情況
    ，均非所問，此有最高法院88年度台上字第7396號判決意旨
    可資參照。是縱被告對於被害人之死傷並無違反其注意義務
    之過失，惟如前述，被告既已知悉其與被害人之發生交通事
    故之情形下，理應停留現場並下車察看，以施予被害人必要
    之救護，而被告竟駕車逕行離開現場，即認有上開義務之違
    反。綜上所述，被告肇事致人死傷後逃逸之犯行明確，應予
    依法論科。
二、核被告丁○○所為，係犯刑法第185 條之4 之駕駛動力交通
    工具肇事，致人受傷而逃逸罪。爰審酌被告為職業大司機駕
    駛，於肇事致被害人受傷倒地後，已足判斷當時情形，然曾
    停留於現場，竟未思下車察看並予以救助，即逕行逃離現場
    ，罔顧被害人安危，及犯後否認犯行等一切情狀，量處如主
    文所示之刑。
貳、無罪部分
一、公訴意旨略以：被告丁○○係百鴻企業公司之聯結車司機，
    為從事駕駛為業務之人，於94年2 月6 日17時50分許，駕駛
    車牌號碼XU－555 號特營大貨車，沿屏東縣鹽埔鄉○○路由
    南往北方向行駛，途經該路段44.7公里處，應注意車前狀況
    並隨時採取必要之安全措施及兩車併行之間隔，且依當時天
    候晴朗、暮光、路面乾燥、無缺陷、無障礙物、視距良好等
    情況，並無不能注意之情事，竟疏未注意，致擦撞同向麥進
    福所騎乘車牌號碼F53 －100 號重型機車，致麥進福受有顱
    骨骨折併腦組織外溢等傷害而當場死亡。因認被告丁○○涉
    有刑法第276條第2項業務過失致死罪嫌等語。
二、按犯罪事實應依證據認定之，無證據不得認定犯罪事實；次
    按不能證明被告犯罪者，應諭知無罪之判決，刑事訴訟法第
    154條第2項、第301條第1項分別定有明文。又事實之認定，
    應憑證據，如未能發現相當證據，或證據不足以證明，自不
    能以推測或擬制之方法，為裁判基礎；且認定不利於被告之
    事實須依積極證據，苟積極證據不足為不利於被告事實之認
    定時，即應為有利於被告之認定；另認定犯罪事實所憑之證
    據，雖不以直接證據為限，間接證據亦包括在內，然而無論
    直接證據或間接證據，其為訴訟上之證明，須於通常一般之
    人均不致有所懷疑，而得確信其為真實之程度者，始得據為
    有罪之認定，倘其證明尚未達到此一程度，而有合理之懷疑
    存在而無從使事實審法院得有罪之確信時，即應由法院為諭
    知被告無罪之判決，此有最高法院40年台上字第86號、30年
    台上字第816 號、76年台上字第4986號分別著有判例參照。
三、公訴人認被告丁○○涉有刑法第276 條第2 項之業務過失致
    人於死罪嫌，無非是以被告於偵查中之供述、證人丙○○、
    乙○○、張竣傑及呂孟勳之證述，並有屏東縣警察局道路交
    通路事故現場圖、調查報告表、內政部警察署刑事警察局鑑
    驗書、勘驗筆錄、驗斷書、相驗屍體證明書、診斷證明書及
    相驗照片、現場照片附卷可稽為其論據。訊據被告固不否認
    於上揭時、地其所駕駛之聯結車與丁○○發生碰撞，惟堅詞
    否認有何過失致死之犯行，辯稱：當時係死者麥進福從後面
    追撞伊，伊完全不知情，並非伊與麥進福行進中併排等語。
    經查：
(一)被告駕駛上開聯結車與麥進福騎乘之機車，在屏東縣監埔鄉
    ○○路由南往北方向之44.7公里處，發生擦撞，麥進福因而
    人車倒地，受有顱骨骨折併腦組織外溢等傷害而當場死亡之
    事實，業據被告供認在卷，核與證人黃耀輝、丙○○於本院
    審理時證述相符，並有道路交通事故調查報告表、道路交通
    事故現場圖、勘驗筆錄、驗斷書、相驗屍體證明書、診斷證
    明書、相驗照片、現場照片附卷可證；又就被告所駕駛之聯
    結車採證送請內政部警政署刑事警察局鑑驗結果，就上開聯
    結車車斗右側後車輪之擋泥板與被害人麥進福DNA-STR 型別
    相同；車斗右側下方泥土與被害人麥進福DNA-STR 型相符，
    此有內政部警政署刑事警察局94年5 月17日刑醫字第
    0940027714號鑑驗書1 紙附卷可參（見94年偵字第853 號卷
    第12頁），已可認定。
(二)按汽車駕駛人雖可信賴其他參與交通之對方亦能遵守交通規
    則，同時為必要之注意，謹慎採取適當之行動，而對於不可
    知之對方違規行為並無預防之義務，然因對於違規行為所導
    致之危險，若屬已可預見，且依法律、契約、習慣、法理及
    日常生活經驗等，在不超越社會相當性之範圍應有注意之義
    務者，自仍有以一定之行為避免結果發生之義務。因此，關
    於他人之違規事實已極明顯，同時有充足之時間可採取適當
    之措施以避免發生交通事故之結果時，即不得以信賴他方定
    能遵守交通規則為由，以免除自己之責任。又汽車駕駛人對
    於防止危險發生之相關交通法令之規定，業已遵守，並盡相
    當之注意義務，以防止危險發生，始可信賴他人亦能遵守交
    通規則並盡同等注意義務。若因此而發生交通事故，方得以
    信賴原則為由免除過失責任，最高法院74年台上字第4219號
    、84年台上字第5360號分別著有判例可資參照，此為刑法上
    信賴原則於交通案件上適用之見解。
(三)依證人丙○○於本院審理中證稱：「我與乙○○騎乘腳踏車
    在腳踏車道上，突然有人騎乘機車從我左後方閃過去，有碰
    到我一下後，騎到我前面，我被機車擦到的時我有看一下，
    然後就往前看，有看到砂石車，砂石車在機車的前面。…機
    車騎的不是很平穩，有一點蛇行，機車有偏出去，大約騎5
    、6 公尺後，機車的左邊碰到砂石車右側中間的部位，有先
    聽到一聲碰撞聲但不是很大，摩托車飛出去的聲音很大，…
    。」等語（見本院卷第73頁至第75頁）；證人乙○○於本院
    審理時證述：我看到機車從我的左邊騎乘過去，機車有擦到
    丙○○一點點，我感覺我的腳踏車有一點點歪，機車往前騎
    乘一點點，就碰一聲，人就倒在路上，我沒有看到他們什麼
    地方互撞，…機車超過我們的車的時候，有騎到我們的車道
    再騎出去等語（見本院卷第75頁背面、第76頁）明確；又被
    害人經送醫抽血測其酒精濃度值達441.1MG/DL（經換算呼氣
    酒精濃度值達2.205MG/L） ，此有財團法人屏東基督教醫院
    藥物濃度檢驗單1 紙附卷可參（見本院卷第50頁）；復佐以
    現場照片及相關車禍跡證所示，現場之刮地痕起於機慢車道
    內，後再由快車道內向右斜出，且被害人麥進福之腦漿遺留
    在快車道（即被告所駕駛聯結車之車道）內，而被告駕駛之
    聯結車採證殘留血跡之位置係位於右方最後輪，則綜上開證
    據以析，應係被害人麥進福因服用酒類已達不能安全駕駛動
    力交通工具之程度，對於路況之反應變慢，控制協調力變差
    ，致欲超越前方乙○○騎乘之腳踏車時，未注意保持安全間
    隔而不慎自後方擦撞乙○○所搭載之丙○○身體，而有所偏
    移向左駛入被告行駛中之快車道內，撞及被告之聯結車（拖
    車）右側車腹，人車倒地，被害人遭被告之聯結車右後方最
    末輪輾過等情節，至屬顯然。準此，依當時情形，被告所駕
    駛之聯結車本已行駛在被害人麥進福機車之前方且被告並無
    任意變換車道之情狀，係被害人欲自後方超車導致發生本件
    事故，被告實無法在充足時間內，得以控制欲自後方超車之
    被害人未及注意兩車併行間隔所製造之風險，意即難令被告
    為其無法預見之被害人的過失行為負責，復以被告所駕駛聯
    結車之長度，實難期待被告能在被害人向左傾倒時，尚能及
    時採取任何可防止結果發生之必要安全措施，此亦有臺灣省
    車輛行車事故覆議鑑定委會員之覆議鑑定結果同此認定（見
    本院卷第62頁至64頁）。從而，尚難認被告就本件事故之發
    生，有何過失之行為。
(四)至本件卷附之道路交通事故調查報告表、道路交通事故現場
    圖、勘驗筆錄、驗斷書、相驗屍體證明書、診斷證明書、相
    驗照片、現場照片，及證人張竣傑、呂孟勳之證述僅敘及二
    人有發生擦撞，就撞及如何發生等節，證人張竣傑、呂孟勳
    均未表未見到等語在卷，則僅可得知被害人於前揭. 時地有
    與他人車輛發生碰撞並因而傷重致死之情事，已如前述，上
    述各項既無可採為不利被告事實認定之所據，自難徒以此等
    事後作成之文書遽以認定被告有過失之犯行。
(五)綜上所述，本件並無何積極證據足資證明被告有何注意義務
    之違反行為，自難僅以被害人死亡之結果，即以推測之詞而
    認被告駕駛車輛有何過失之行為，而以業務過失致死罪相繩
    。揆諸上開法條及判例意旨，自應依法為無罪之諭知。
據上論斷，應依刑事訴訟法第299 條第1 項前段、第301 條第1
項，刑法第185 條之4 ，判決如主文。
本案經檢察官鄭伊鈞到庭執行職務
中    華    民    國    95    年    7     月    20    日
                  交通法庭      審判長法  官  羅森德
                                      法  官  陳松檀
                                      法  官  陳海寧
以上正本證明與原本無異。
如不服本判決應於收受本判決送達後10日內向本院提出上訴書狀
，其未敘述上訴理由者，並得於提起上訴後10日內向本院補提理
由書狀（均須按他造當事人之人數附繕本）「切勿逕送上級法院
」
中    華    民    國    95    年    8     月    3     日
                                      書記官  劉淑蓉
附錄本判決論罪之法條：
刑法第185條之4
駕駛動力交通工具肇事，致人死傷而逃逸，處6 月以上5 年以下
有期徒刑。


司法院資訊處製作；財團法人民間司法改革基金會備份。
